ACORDAO-COMPLETO-2455370

ACÓRDÃO 181/2021 ATA 3/2021 - PLENÁRIO

VISTOS, relatados e discutidos estes autos de representação, a noticiar supostas irregularidades no Pregão Eletrônico para Registro de Preços nº 10/2020, conduzido pelo Ministério da Economia, para contratação de empresa para prestação de serviços de apoio administrativo, recepção e secretariado pelos órgãos e entidades da Administração Pública Federal direta, autárquica e fundacional, no âmbito do Distrito Federal/DF, com disponibilização de solução tecnológica para gestão e fiscalização contratual, por meio de aplicação web e aplicativo mobile.
ACORDAM os Ministros do Tribunal de Contas da União, reunidos em Sessão do Plenário, diante das razões expostas pelo Relator e com fundamento no art. 276, caput e §1º, do Regimento Interno deste Tribunal, em:
9.1. referendar a medida cautelar concedida em 1º/02/2021, por meio da decisão à peça 37;
9.2 dar ciência do presente Acórdão ao Ministério da Economia, por meio da sua Secretaria Executiva, informando que o teor integral desta deliberação será disponibilizado no endereço eletrônico www.tcu.gov.br/acordaos e que o acesso às demais peças processuais poderá ser obtido no endereço eletrônico www.tcu.gov.br, opção "Conecta TCU".

Representação, com requerimento de adoção de medida cautelar, com vistas a verificar a regularidade dos atos relacionados a Registro de Preço para contratação de empresa para prestação de serviços de apoio administrativo, recepção e secretariado pelos órgãos e entidades da Administração Pública Federal direta, autárquica e fundacional, no âmbito do Distrito Federal/DF, com disponibilização de solução tecnológica para gestão e fiscalização contratual, por meio de aplicação web e aplicativo mobile.

Ministério da Economia.

3. Interessados/Responsáveis: não há.

13.1. Ministros presentes: Ana Arraes (Presidente), Benjamin Zymler, Aroldo Cedraz e Raimundo Carreiro (Relator).
13.2. Ministros-Substitutos convocados: Augusto Sherman Cavalcanti, Marcos Bemquerer Costa e Weder de Oliveira.

ACORDAO-COMPLETO-2466334

Acórdão 558/2021 - Plenário

RAIMUNDO CARREIRO

Trata-se de Representação, com requerimento de adoção de medida cautelar, com vistas a verificar a regularidade dos atos relacionados a Registro de Preço para contratação de empresa para prestação de serviços de apoio administrativo, recepção e secretariado pelos órgãos e entidades da Administração Pública Federal direta, autárquica e fundacional, no âmbito do Distrito Federal/DF, com disponibilização de solução tecnológica para gestão e fiscalização contratual, por meio de aplicação web e aplicativo mobile, observadas as condições estabelecidas no Edital e seus anexos (peça 1) .
2.	A estimativa do valor total dos contratos é de até R$ 60.850.016,10 mensais, com um montante global de R$ 1.703.800.450,82 para os 28 meses de execução inicialmente previstos.
3.	Após a instrução inicial, determinei a oitiva prévia do órgão responsável, cujas respostas, após analisadas pela Secretaria de Controle Externo de Aquisições Logísticas (Selog) , ensejaram proposta de medida cautelar (peças 20 e 34) .
4.	Reproduzo, a seguir, com ajustes de forma, o teor principal da instrução da Selog, cuja proposta de encaminhamento foi endossada pela direção da unidade (peças 34 a 36) :
	Objeto

	Registro de preço para contratação de empresa para prestação de serviços de apoio administrativo, recepção e secretariado pelos órgãos e entidades da Administração Pública federal direta, autárquica e fundacional, no âmbito do Distrito Federal/DF, com execução realizada mediante alocação pela contratada de empregados com os cargos de Auxiliar Administrativo, Assistente Administrativo, Recepcionista, Recepcionista Bilíngue, Secretário Executivo I, Secretário Executivo II e Técnico em Secretariado, com disponibilização de solução tecnológica para gestão e fiscalização contratual, por meio de aplicação web e aplicativo mobile, observadas as condições estabelecidas no Edital e seus anexos (peça 15, p. 1) .

	Representante
	CNPJ

	ZK Conservação e Limpeza Eireli
	11.523.806/0001-80

	Há pedido de Sustentação Oral?
	Procuração

	Não.
	Peça 2

	Modalidade
	Número do Certame
	Critério de Julgamento

	Pregão Eletrônico para Registro de Preços
	10/2020
	Menor preço por lote

	Vigência
	Valor Estimado

	30 meses, sendo 28 de execução dos serviços, podendo ser prorrogada por até 60 meses (peça 15, p. 4, item 1.5) .
	Máximo mensal de R$ 60.850.016,10 e global de R$ 1.703.800.450,82.

	Fase do Certame

	A sessão de abertura do pregão em tela ocorreu em 3/12/2020 (peça 15, p. 1) , tendo o certame sido suspenso administrativamente, em 25/01/2021, para análise das propostas, com previsão de continuidade em 29/01/2021 (peça 33) .

	B. Histórico

	O presente processo teve como argumento principal uma possível restrição de competitividade do certame de forma a inviabilizar a participação de empresas de menor porte que poderiam executar a prestação de serviços em entidades e órgãos participantes ou não do certame (peça 1, p. 1) . As razões que sustentam as alegações da representante se referem a inclusão editalícia de exigências supostamente indevidas para execução do objeto contratado, especialmente:
exigência de solução tecnológica para a gestão e fiscalização contratual que caracterizaria ingerência da Administração na atividade empresarial, transferência da função de fiscalização do ente Público para o privado, adicionamento de custos sem previsão na planilha de valores e ainda que a exigência configuraria uma condição prévia à contratação;
a forma de classificação dos lotes seria indevida, sem o devido parcelamento do objeto, pois exigiria habilitações desproporcionais das empresas que poderiam concorrer ou mesmo executar de forma eficiente alguns contratos, principalmente aqueles que demandarão poucos funcionários, no caso de órgãos que solicitarem determinada quantidade de postos de serviço;
exigência de Capital Circulante Líquido ou Capital de Giro de 16,66% em Registro de Preços seria desproporcional, pois não leva em consideração o quantitativo a ser efetivamente contratado pelo órgão ou entidade administrativa (preço ofertado pela empresa) , mas sim tem por base a estimativa contratual abstrata;
exigência desproporcional de comprovação de 50% do quantitativo licitado, "já que o procedimento estabelece um quantitativo máximo nem sempre atingível. A regra deveria estabelecer a comprovação de quantitativo de 50% em face do órgão ou entidade que contratará os serviços, ou seja, em face da solicitação do órgão ou entidade";
ausência de previsão editalícia sobre as cotas para Microempresas e Empresas de Pequeno Porte nos termos do Estatuto da Microempresa e Empresas de Pequeno Porte;
estipulação do prazo de vigência contratual de trinta meses quando a regra seria de 12 meses;
o critério de julgamento adotado, menor preço global do lote, seria indevido vez que em caso de registro de preços a aquisição futura por itens poderia existir a oferta de alguns itens pelo vencedor do lote a preços superiores aos propostos por outros competidores; e
ausência, no edital, de previsão de garantia de preferência e margem de preferência para pessoas portadoras de necessidades especiais - art. 3º, §§ 2º, V, e 5º, II, da Lei 8.666/1993, parágrafos esses incluídos pela Lei 13.146/2015 (Lei Brasileira de Inclusão da Pessoa com Deficiência) .
Das alegações referidas, algumas já tiveram sua análise realizadas na instrução precedente (peça 17) de forma a afastar a sua procedência, já que não ocorreu infringência legal ou regulamentar. Foi o caso das alíneas "a", "c", "d" e "h". 
As demais alegações não puderam ser examinadas de forma definitiva e ensejaram a realização de oitiva prévia e diligência à Unidade Jurisdicionada, devidamente autorizada pelo Ministro Relator (peça 20) .
Promovidas a oitiva prévia e a diligência quanto às alegações do representante e demais questões levantadas por esta Unidade Técnica, passa-se a analisar as respostas apresentadas, tópico a tópico, conforme contextualização a seguir. 
 (...) 

	D. Documentos Apresentados em Resposta à Oitiva

	Pela Unidade Jurisdicionada

	Ofício SEI 326126/2020/MEGAB-DG de 28/12/2020 (peça 23) , com os seguintes anexos:
Nota Informativa SEI nº 34062/2020/ME (peça 24) ;
Anexo I - Ata da Reunião (peça 25) ;
Anexo II - Estudo Técnico Preliminar - ETP (peça 26) ;
Anexo III - planilha de precificação (peça 29) ;
Anexo IV - Comunicado de IRP 13/2020 (peça 27) ; e
Despacho da Secretaria Especial de Desburocratização, Gestão e Governo Digital (peça 28) . 

	E. Medida Cautelar - Avaliação dos Pressupostos

	Perigo da Demora

	Há decisão judicial ou administrativa, sem especificação de prazo, para suspender o andamento do processo licitatório ou a contratação?
	Não

	No caso de contratações decorrentes de Registro de Preços:
	A ata de registro de preços decorrente do certame já foi assinada?
	Não

		O contrato decorrente da ata de registro de preços (que, porventura, seja objeto da representação/denúncia) já foi assinado?
	Não

		A ata de registro de preços decorrente do certame ainda possui saldo que permita novas contratações pelo órgão gerenciador ou por eventuais adesões?
	Não se aplica

	Análise:

	Está configurado o pressuposto do perigo da demora em razão de que a data prevista para a continuidade do certame está próxima (27/01/2021) , após a análise das propostas, podendo seguir-se imediata adjudicação, homologação, assinatura da ata de registro de preços e contratações.

	Perigo da Demora Reverso

	O serviço/bem é essencial ao funcionamento das atividades da Unidade Jurisdicionada
	Sim

	A Unidade Jurisdicionada está coberta contratualmente pelo serviço com razoável vigência (há a possibilidade de voltar a fase ou refazer o certame, a depender da consequência da concessão de cautelar no caso concreto) ou admite prorrogação excepcional?
	Sim

	Caso haja a possibilidade de manutenção do contrato com a atual prestadora dos serviços, as condições dessa contratação seriam melhores (menor preço e atendimento satisfatório) que o que se está em vias de contratar?
	Não há informação

	Análise:

	Considerando as informações contidas nas Tabelas 1 e 2 da Nota Informativa SEI nº 34062/2020/ME (peça 24, p. 5-11) em que constam os valores e respectivos prazos de vigência dos contratos atuais verifica-se a não incidência do periculum in mora reverso, vez que boa parte dos órgãos possui cobertura atual ou possibilidade de prorrogação contratual. Ademais, os poucos órgãos que estariam sem cobertura contratual encontram-se nessa situação independentemente da decisão que vier a ser adotada nesse processo.

	Plausibilidade Jurídica

	A Unidade Jurisdicionada está sujeita aos normativos supostamente infringidos?
	Sim

	Há plausibilidade nas alegações do representante ou nas verificações realizadas pela Unidade Técnica?
	Sim

	Há indício de sobrepreço ou superfaturamento?
	Não

	Há grave risco de lesão ao erário, inexecução ou execução insatisfatória do objeto?
	Não

	Análise quanto à plausibilidade jurídica e quanto à necessidade de adoção de medida cautelar:

	Item I:
Adoção do critério de julgamento de menor preço global do lote (item 1.7 do Edital) , apesar do risco de contratações antieconômicas por parte dos eventuais aderentes (o registro de preços em tela comporta adesões, conforme item 2.1 do Edital, disciplinadas no item 4 e respectivos subitens da minuta da respectiva ata - anexo III do instrumento convocatório) , dado que o preço registrado não será, necessariamente, o menor preço, tendo em vista que alguns itens podem ser ofertados pelo vencedor do lote a preços superiores aos propostos por outros competidores. 
Fundamento legal ou jurisprudencial: Acórdão 2695/2013-TCU-Plenário, da relatoria do Ministro-Substituto Marcos Bemquerer, Acórdão 1347/2018-TCU-Plenário, da relatoria do Ministro Bruno Dantas
Manifestação da Unidade Jurisdicionada sobre os indícios de irregularidades:
O Ministério da Economia, por meio da Nota Informativa SEI nº 34062/2020/ME (peça 24) apresentou as seguintes informações a respeito desse questionamento realizado:
a) que o certame em tela consiste em uma licitação centralizada dividida em 24 lotes para atender 49 órgãos/entidades, de modo que essa licitação resultará em 49 contratos, os quais poderão ser firmados com até 24 empresas distintas. Os Estudos Técnicos Preliminares demonstraram que o formato centralizado da licitação resulta em uma expectativa de economia para a Administração Pública Federal (APF) de 10% em relação à despesa anual com os diversos contratos vigentes, além da redução de R$ 28 milhões decorrente da otimização dos custos processuais de licitação (peça 24, p. 4) ;
b) resta demonstrado que a pretensa contratação trará economia aos cofres públicos, de modo que o não parcelamento do objeto obedece à jurisprudência do TCU, sintetizada no enunciado da Súmula 247 e reforçado ainda pelos Acórdão 329/2004-TCU-Plenário e 1314/2010-Plenário, que assinalam que a prioridade do administrador público residirá no parcelamento das obras, serviços e compras, desde que se obtenha o melhor aproveitamento dos recursos disponíveis no mercado e à ampliação da competitividade sem perda da economia de escala (peça 24, p. 4) ;
c) destaca que a licitação com critério de julgamento pelo menor preço por item resultaria em um cenário com multiplicidade de contratadas, situação que, inevitavelmente, implicaria a ocorrência simultânea de diversos modos de operação dos serviços pelas diferentes empresas contratadas, resultando no aumento da complexidade do acompanhamento, análise e aprendizagem, além da já aludida patente perda de economia de escala (peça 24, p. 4) ;
d) informa ainda que a divisibilidade dos lotes por órgãos participantes, comportando em cada lote demandas de dois ou três órgãos é o que melhor atende ao interesse público, pois ampliou a competitividade e trouxe ganho de escala. Caso fosse adotado o menor preço por item, a competição estaria restringida, visto que o objeto é composto por sete itens que correspondem aos cargos. Portanto, haveria a possibilidade de apenas até sete empresas vencerem o certame, para uma demanda de 10.447 postos. Esse cenário tornou a adoção de menor preço por item inviável e contrário ao interesse público, uma vez que restringiria a competitividade, além do risco de concentração de um grande volume de postos em poucas empresas e a perda da economia de escala (peça 24, p. 4) ;
e) quanto à adesão, esta se dará tão somente no âmbito do Distrito Federal pelos órgãos que não estão participando deste registro de preços, o que representa algo em torno de 10% do total de órgãos e entidades da APF direta. Destacando que a adesão pelos órgãos e entidades da Administração Pública Federal - APF direta, autárquica e fundacional só será permitida para contratação de empregados para os diversos cargos objeto desta licitação, naqueles lotes em que os itens obtiverem o menor preço, conforme previsão na jurisprudência (peça 24, p. 4-5) .
Análise:
A respeito do tema é cristalino o entendimento jurisprudencial, inclusive sumulado pelo TCU (Súmula 247) , de que, nas licitações para registro de preços, é obrigatória a adjudicação por item como regra geral, tendo em vista o objetivo de propiciar a ampla participação de licitantes e a seleção das propostas mais vantajosas. Esse entendimento é inclusive reconhecido pelo Ministério da Economia em sua manifestação.
Apesar disso, a unidade jurisdicionada se justifica por não seguir essa regra, alegando que, em casos excepcionais, devidamente motivados, pode-se adotar critério de julgamento de menor preço global do lote desde que ele traga vantagens ao conjunto ou complexo e/ou economia de escala. Por essa razão, informa que a referida licitação trará economia aos cofres públicos e ainda economia de escala e racionalidade na gestão dos contratos. E reforça que uma adoção de adjudicação por item restringiria a competitividade pois seriam apenas 7 itens (correspondentes aos 7 tipos de postos de trabalho) , concentrando os vencedores, diferentemente dos 24 lotes adotados como solução.
  Não obstante as argumentações apresentadas sobre o não seguimento da regra e as condicionantes para adoção da exceção  (sic) . Destaca-se primeiramente que a motivação para adoção da adjudicação por lote e não por item deve ser robusta (Acórdão 2901/2016-TCU-Plenário, Ministro Revisor Benjamin Zymler) . E, a princípio, não é o caso em tela.
A vantagem financeira mencionada pelo Ministério da Economia não se observa pela adoção desse critério, mas sim pela forma de licitação e aglutinação de contratos, verdadeiro objeto do Projeto Terceirização. Logo, a economia de custos de procedimentos e até de gerenciamento de contratos é alcançada pela estratégia de realizar apenas um certame centralizado que contemple diversos órgãos e ainda da presença de uma solução tecnológica daqueles que vierem a ser contratados que proporcionem gestão e fiscalização mais eficaz pela Administração. Nesse sentido, portanto, não se trata de vantagem econômica ou economia de escala do serviço em si, até porque este é de fornecimento de mão de obra cuja planilha de custos é quase que em sua totalidade fixada por critérios legais, salário da categoria e demais encargos, cujos valores independem da escala de trabalhadores envolvidos.  
Acrescente-se que, ao contrário do que afirma o Ministério da Economia em sua resposta, os Estudos Técnicos Preliminares ETP (peça 26, p. 42) não contêm a evidenciação/demonstração da suposta economia de escala que supostamente seria decorrente do agrupamento dos itens em lotes para fins de adjudicação. Economia de escala é a redução marginal de custos considerando o aumento do quantitativo de produção ou prestação de serviço utilizando-se de uma mesma base produtiva ou de fornecimento, de forma que o prestador conseguirá repassar parte ao seu preço reduzindo-o. 
Para além, ao contrário do informado, uma licitação por itens não representaria apenas 7 itens justamente por outro regramento questionado ao Ministério da Economia a respeito do parcelamento do objeto. Os 7 postos de trabalho representam a totalidade dos serviços que se pretende contratar, mas não quer dizer que não se possa dividir em quantitativos menores a atender aos órgãos conforme a sua proporção de necessidade.
Ainda sobre a competitividade é argumentado que o certame conta com a participação de muitas empresas, o que evidenciaria que não há restrição. Impende destacar que a Selog, junto com a Secretaria de Gestão de Informações para o Controle Externo (SGI) , atual Secretaria de Orientação, Métodos, Informações e Inteligência para o Controle Externo e o Combate à Corrupção (SOMA) , vem desenvolvendo um Mapa de Riscos das Contratações em que são aferidas várias tipologias que denotam possibilidade de ocorrência de problemas, e um dos aspectos é justamente a análise de competitividade de um certame. Nesse sentido, o real exame de uma competitividade não deve se restringir ao número de empresas que apresentaram propostas, mas sim o ânimo de competição dentre essas empresas, especialmente na fase aleatória.
Isso porque várias empresas participantes podem formar um mesmo grupo econômico ou formar um grupo de repartição de mercado. No TC Processo 026.797/2020-8 [Auditoria de conformidade em amostra de contratações selecionadas a partir da análise de risco realizada pela versão preliminar do Mapa de Riscos das Contratações desenvolvido pela Selog e SGI, relator: Ministro Bruno Dantas; ainda não apreciado] diversos foram os papeis de trabalho que demonstraram pretensas participações elevadas de licitantes de fornecimento de serviços continuados, mas poucas, realmente poucas, disputando para ganhar item ou lote licitado. Pela própria Tabela 3 apresentada (peça 24, p. 14-15) , é possível notar esse cenário à medida que se verifica a repetição das empresas que estão mais bem colocadas nos grupos. A empresa FORTALEZA SERVICOS EMPRESARIAIS EIRELI e MG TERCEIRIZACAO DE SERVICOS lideram 5 grupos cada, já a empresa G&E SERVICOS TERCEIRIZADOS LTDA. lidera com 4 grupos, a empresa RCS TECNOLOGIA LTDA. e a empresa DEFENDER CONSERVACAO E LIMPEZA EIRELI lideram com 3 grupos cada.
Desta forma, dos 24 lotes licitados apenas 5 empresas lideram 20 lotes. Os demais 4 lotes estão divididos para outras 3 empresas. Logo, caso esse certame fosse ultimado e essas empresas habilitadas, seriam apenas 8 empresas para um volume de recursos estimado nas contratações de mais de R$ 1 bilhão e meio de reais. Nota-se que, em que pese a preocupação da Administração de que "haveria a possibilidade de apenas até sete empresas vencerem o certame" caso o critério fosse por item, está ocorrendo praticamente o mesmo resultado, conforme observado na Tabela 3 mencionada no parágrafo anterior, o que confirma que a análise da competitividade não deve se restringir ao simples número de licitantes iniciais. Cita-se que o TC Processo 031.350/2020-8 [Representação julgada improcedente mediante Acórdão de Relação 2.806/2020-Plenário, relator: Ministro Vital do Rêgo]  teve como principal alegação exatamente o fato de que o certame que estava sendo preparado, naquela oportunidade, poderia atentar para a competitividade ao privilegiar os grandes licitantes já dominantes do mercado.
Para finalizar os argumentos sobre esse item da oitiva prévia, o Ministério da Economia argumentou que, em relação às adesões, essas só seriam permitidas para a contratação de empregados para os diversos cargos objeto desta licitação, naqueles lotes em que os itens obtiverem o menor preço, conforme previsão na jurisprudência (peça 24, p. 4-5) . E que, nesse sentido, o mapa de riscos constante dos Estudos Técnicos Preliminares contemplou dispositivo informando que as contratações (e possíveis adesões) de itens isolados somente poderão se dar se os preços dos itens que forem contratados de forma isolada forem os menores apresentados na disputa (peça 24, p. 4) .
Todavia, apesar dessa afirmativa, nos termos da Ata e do Edital não há dispositivo claro a transparecer aos interessados que esse será o procedimento realmente a ser adotado em caso de adesões. E mais, a "contratação e/ou adesão a itens isolados" parece não guardar sintonia com o próprio critério ora questionado de preço global por lote, uma vez que, no sistema de registro de preços com critério de adjudicação pelo menor preço global por grupo (lote) de itens, não é admissível aquisição junto a empresa que apresentou a melhor proposta para determinado item, mas que não foi vencedora do respectivo grupo, uma vez que a licitação para registro de preços objetiva a convocação dos fornecedores mais bem classificados para assinar as atas, sendo possível, única e exclusivamente, contratação com as empresas vencedoras para fornecimento dos itens nelas registrados (Acórdão 1347/2018-TCU-Plenário, Ministro Relator Bruno Dantas) .
 Desta feita, entende-se que existe plausibilidade jurídica para o aspecto ora analisado, alegado na inicial e não elidido pela Unidade Jurisdicionada em sua resposta da oitiva prévia.  Soma-se ainda o fato de estar presente o pressuposto do perigo da demora, ante a continuidade do certame, e a ausência de perigo da demora reverso, razão pela qual se propõe o deferimento do pedido de medida cautelar formulado pelo representante, de modo a suspender o Pregão 10/2020 até que se ultime o exame de mérito desse processo em todos os seus aspectos ainda não elucidados que foram alegados na inicial e por essa unidade técnica.
Sem prejuízo da adoção da medida cautelar, será proposta a realização de oitiva ao Ministério da Economia para que se manifeste sobre o fato de que a adoção do critério de julgamento de menor preço global do lote (item 1.7 do Edital) , infringente à Sumula 247 e jurisprudência, não foi devidamente acompanhada de motivação robusta para sua aplicação, consoante as análises contidas nessa peça instrutiva, especialmente quanto à ausência de ganhos de escala decorrentes da natureza do objeto licitado, da não ampliação da competitividade e da falta de cláusula editalícia que garanta que eventuais futuras adesões seriam pelos menores preços dos itens.
Propor-se-á, ainda, considerando a possibilidade de o TCU expedir determinação relativa à matéria tratada, caso confirmada a irregularidade apontada, facultar à unidade jurisdicionada apresentar manifestação visando à construção participativa das deliberações deste Tribunal, nos termos do art. 14 da Resolução-TCU 315/2020 e na forma indicada na proposta de encaminhamento infra.
Item II (diligência) : Justificativas para o não parcelamento do objeto em lotes com valores contratuais estimados inferiores aos fixados, considerando que não se vislumbram, em análise preliminar, óbices para que fossem constituídos lotes com montantes mensais abaixo de R$ 927 mil - mediante, por exemplo, o agrupamento de órgãos de pequena e de média dimensão, ou mesmo com apenas um, a depender o valor estimado para contratação (há uma escala crescente de valores relativa a cada participante do registro de preços, a partir de R$ 3.840,66 até R$ 8.735.447,11, mensalmente) - para ampliar a competitividade e possibilitar a participação de empresas de porte reduzido sem, necessariamente, integrar a formação de consórcio prevista no item 4.1.1 do Edital
Fundamento legal ou jurisprudencial: Art. 23, § 1º, da Lei 8.666/1993
Manifestação da Unidade Jurisdicionada:
O Ministério da Economia, por meio da Nota Informativa SEI nº 34062/2020/ME (peça 24) apresentou as seguintes informações a respeito desse questionamento realizado:
que o certame em tela foi planejado para atender ao disposto na Súmula TCU 247, com o propósito de garantir a economia de escala e imprimir atratividade a cada lote. Nesse sentido, ponderou-se que as centralizações dos procedimentos licitatórios, quando da assunção de metodologia para a divisão dos objetos, não podem deixar de contemplar a busca da vantajosidade dos preços para todo e qualquer participante (peça 24, p. 12) ;
que, cientes da jurisprudência do TCU em relação a propiciar a ampla participação de licitantes que, embora não dispondo de capacidade para a execução, fornecimento ou aquisição da totalidade do objeto, possam atender as exigências de habilitação, a Central também estudou, referenciada pela LC 123/2016, disponibilizar em lotes valores que não superassem o montante de R$ 80.000,00. Contudo, quando da análise dos valores estimados das contratações, verificou-se que a demanda individual para o período de 28 meses de execução supera R$ 80.000,00. Além disso, observou-se que somente dois participantes não superam esse limite (peça 24, p. 12) ; e
diante desse cenário, justificou que, caso não se persiga a maior vantajosidade para todos, em tese, o órgão centralizador relativizará a importância do alcance do interesse público individualmente; ou seja, que cada participante contrate prestador qualificado para a execução do objeto com qualidade, ao menor preço possível. Ao menos em tese, tal objetivo terá mais possibilidade de alcance quando as escalas forem aproximadas, desde que não se assumam totalizadores que restrinjam a competição, vez que a menor competição se opõe, hipoteticamente, à possibilidade de obtenção de propostas mais vantajosas. Isso porque escalas díspares impactam na atratividade em níveis diversos. Mencionou, por fim, a ampla competitividade do certame (peça 24, p. 12) .
Análise:
Mais uma vez tem-se uma regra geral que não foi utilizada pelo Ministério da Economia no pregão eletrônico em apreço. O art. 23, § 1º, da Lei 8.666/1993 estabelece que as obras, serviços e compras efetuadas pela Administração serão divididas em tantas parcelas quantas se comprovarem técnica e economicamente viáveis. 
No caso concreto, a divisão ocorreu em 24 lotes constituídos pela demanda de dois órgãos distintos, sendo um deles com uma quantidade significativa de empregados a serem alocados, junto de outro com demanda menor. De forma a buscar atender ao disposto na Súmula - TCU 247, ou seja, vislumbraram garantir a economia de escala, além de imprimir atratividade a cada lote, para minimizar os riscos de fracasso e visando o maior universo de licitantes, considerando o mercado potencial levantado nos Estudos Técnicos Preliminares (peça 12, p. 12-29) .
Ocorre que essa divisão gerou lotes de montantes vultosos, impedindo que empresas de médio e pequeno porte pudessem participar. Prova disso é a concentração de primeiros colocados de todos os 24 lotes em apenas 8 empresas, sendo essas empresas detentoras de grandes contratos com a Administração Pública Federal como se nota da tabela abaixo, construída com dados do mapa de Risco das Contratações da Selog/SGI (atual Soma) .
	Empresa
	Valores Recebidos 2018
	Valores Recebidos 2019

	RCS TECNOLOGIA LTDA
	R$ 121.552.001,68
	R$ 37.727.142,16

	MG TERCEIRIZACAO DE SERVICOS
	R$ 12.479.818,62
	R$ 1.017.302,06

	G&E SERVICOS TERCEIRIZADOS LTDA
	R$ 52.310.553,07
	R$ 10.729.640,68

	FORTALEZA SERVICOS EMPRESARIAIS EIRELI *
	Não houve
	Não houve

	GENERAL CONTRACTOR CONSTRUTORA EIRELI
	Não houve
	Não houve

	ELFE OPERACAO E MANUTENCAO S.A.
	Não houve
	Não houve

	DEFENDER CONSERVACAO E LIMPEZA EIRELI
	R$ 61.992.308,58
	R$ 65.889.115,24

	R7 FACILITIES - SERVICOS DE ENGENHARIA LTDA
	R$ 51.787.655,69
	R$ 47.061.633,96

*Últimos recebimentos em 2016, totalizaram R$ 234.568.093,65.
Nota-se que a maioria das primeiras colocadas são empresas com vultosos recebimentos de órgãos da Administração Pública Federal. Isso contradiz a intenção do Ministério da Economia de aumento da competitividade para todos os interessados, existindo notadamente uma concentração nas empresas já dominantes nessa área.
Outro ponto que merece destaque da resposta apresentada diz respeito ao fato de que foi estudada a possibilidade de disponibilizar em lotes valores que não superassem o montante de R$ 80.000,00, o que também atenderia aos preceitos da LC 123/2016, fato que se mostrou inviável, pois apenas dois órgãos estariam nessa condição. Isso posto parece que o estudo técnico realizado não se debruçou adequadamente em construir cenários diversos, com seus respectivos impactos de valores e quantidades de lotes, que tecnicamente embasassem a escolha estipulada em Edital.
Cita-se, por exemplo, a possibilidade da divisão de órgãos, conforme seu porte de necessidade, o que levaria a um resultado de parcelamento diferente e talvez mais atraente do que o realizado, que, conforme as evidências, se mostra centralizador e não amplificador da participação de licitantes que não sejam de grande porte. Ressalta-se ainda que a existência de lotes de valores menores não seria, por si só, um fator de menor atração, uma vez que existiriam lotes de diferentes tamanhos e os licitantes iriam poder concorrer e vencer em mais de um lote. 
Ainda sobre esse tópico, acrescenta-se à análise a alegação da representante sobre a obrigatoriedade de o edital dispor sobre as cotas para microempresas e empresas de pequeno porte, com base no Estatuto da Microempresa e Empresas de Pequeno Porte. A alegada obrigação funda-se no art. 48, III, da Lei Complementar 123/2006. Contudo a citada Lei estabelece, em seu art. 49, que a referida disposição não se aplicaria a determinadas situações listadas nessa norma, a exemplo, destaca-se, no caso de o tratamento diferenciado e simplificado para as microempresas e empresas de pequeno porte não for vantajoso para a administração pública ou representar prejuízo ao conjunto ou complexo do objeto a ser contratado (inciso III) .
No caso concreto não houve essa previsão e não consta, nos estudos preliminares, de forma clara, os motivos de não vantajosidade para a Administração em adotar esse preceito legal. Fato é que a atual composição de lotes impede a possibilidade de previsão do benefício de exclusividade de lotes em favor de ME/EPP, no âmbito dos poucos itens que têm valor estimado inferior a R$ 80 mil (apenas dois itens, mas há) , e inviabiliza a participação de empresas dos dois referidos portes que pudessem vir a vencer, tendo em vista os volumes atualmente estimados de cada grupo licitado, os quais, como já demonstrado, ficaram restritos a oito empresas notadamente já dominantes de atuação junto aos órgãos da Administração Pública Federal.
 Sendo assim, entende-se que há plausibilidade jurídica para o exame do item ora realizado, reforçando o mencionado pressuposto de concessão da medida liminar e da necessidade de realização de oitiva ao Ministério da Economia para que se manifeste sobre o fato de que os estudos técnicos realizados que definiram os critérios de formação de lotes praticados não apresentaram: (i) soluções de parcelamento alternativas e comparadas a demonstrar o cumprimento adequado do disposto no art. 23, § 1º, da Lei 8.666/1993 e da Súmula TCU 247; (ii) e a indicação da não vantajosidade para a administração pública e/ou o prejuízo ao conjunto ou complexo do objeto a ser contratado, necessária para,  nos termos do art. 49, III, da Lei Complementar 123/2006, afastar a presença de cotas para Microempresa e Empresas de Pequeno Porte previstas no art. 48, I, da mesma lei complementar.
Item III (diligência) : Justificativa para adoção do período de vigência contratual originário de 30 meses, sendo 28 de execução dos serviços (item 1.5 do Edital do certame em foco) , considerando, em especial, o alto risco associado ao estabelecimento de prazo tão dilatado, não usual, em um projeto piloto com uma série de exigências inovadoras em relação aos modelos mais tradicionais, a exemplo do software de gerenciamento.
Fundamento legal ou jurisprudencial: item 12, "b", do Anexo IX da Instrução Normativa Seges/MPDF 5/2017
Manifestação da Unidade Jurisdicionada:
O Ministério da Economia, por meio da Nota Informativa SEI nº 34062/2020/ME (peça 24) , apresentou as seguintes informações a respeito desse questionamento realizado:
que o prazo de vigência fixado deve atender à sua finalidade, que é a obtenção do melhor preço e das condições mais vantajosas à Administração. Apresenta que, dos instrumentos analisados, o menor prazo contratual foi de 11 meses e o de maior durabilidade contabilizou 72 meses. A média aritmética dos 127 contratos, excluindo-se aqueles com 11 e 71 meses, apontou uma vigência média de 33 meses, o que significa que a contratação do serviço tem uma média de duração de 2 anos e 9 meses (peça 24, p. 12) ; 
ademais, o serviço de apoio administrativo possui caráter essencial, e, portanto, permanente nos órgãos e entidades. É importante destacar que a média permitiu aferir a projeção para o tempo de vigência inicial do contrato. Assim, um período maior que 12 meses representa uma medida racional no processo de gestão contratual e redução dos custos decorrentes da contratação e adaptação dos novos contratos (peça 24, p. 12) ; e
o objetivo é, portanto, alcançar maior concorrência, melhores preços, participação de empresas melhor qualificadas para prestar o serviço, geração de estabilidade no negócio por meio de maior prazo de amortização dos custos de investimento, relacionamento duradouro de parceria e confiança, potencialização da curva de aprendizado e redução de incertezas do fornecedor e custos processuais com renovações. De forma que o prazo de 30 meses seria o mais eficiente e tornará a contratação mais atrativa, observará a lógica de mercado da duração de contratos para esse tipo de serviço e atenderá aos princípios da economicidade, razoabilidade, competitividade e interesse público. Além de mencionar julgados do TCU nesse sentido e manifestação da AGU (peça 24, p. 13) .
Análise:
O item 12, "b", do Anexo IX da Instrução Normativa Seges/MPDF 5/2017, bem como a jurisprudência do TCU, a exemplo do Acórdão 3320/2013-TCU-Segunda Câmara, relator Ministro Raimundo Carreiro, e Acórdão 929/2017-TCU-Plenário, relator Ministro José Mucio Monteiro, é taxativo ao dispor que a regra de prazo originário nos contratos de prestação de serviços de natureza continuada é de 12 (doze) meses. E que apenas excepcionalmente este prazo poderá ser fixado por período superior a 12 meses, nos casos em que, diante da peculiaridade e/ou complexidade do objeto, fique tecnicamente demonstrado o benefício advindo para a Administração.
A resposta apresentada pelo Ministério da Economia para escolha do prazo de 30 meses foi no sentido de que esse seria o tempo médio de duração desse tipo de contratação, tendo por base os períodos estipulados na Tabela 1 (peça 24, p. 5-8) dos órgãos contemplados nesse certame. Nota-se que esse critério utilizado não se coaduna com a exigência regulamentar de estar demonstrado a peculiaridade e/ou complexidade do objeto e tecnicamente o benefício para Administração.
Quanto à peculiaridade e/ou complexidade do objeto trata-se de contratação de apoio administrativo, sem qualquer tipo de particularidade que sustente uma suposta complexidade. 
Sobre o benefício às unidades jurisdicionadas, menciona que este seria com a racionalização no processo de gestão contratual e redução dos custos decorrentes da contratação, prorrogações e adaptação dos novos contratos. Ocorre que não há um estudo que demonstre que o custo de se ter um contrato com duração de 12 (doze) meses e eventuais prorrogações seja maior do que a fixação de valores licitados por 30 (trinta) meses, ou ainda que a estipulação do prazo maior represente uma redução dos custos dos postos contratados. Até porque, como já mencionado, o custo de serviços de fornecimento de mão de obra não depende de arranjos tecnológicos empresariais que poderiam ser amortizados em prazo superior, tão pouco possuem margens altas de redução tendo em vista as diretrizes legais de remuneração e encargos dos postos de trabalho.
O beneficio tecnicamente a ser demonstrado deve se referir às circunstâncias objetivas, fazendo-se registrar, no processo próprio, o modo como interferem na decisão e quais suas consequências, assim como a demonstração sobre o benefício decorrente do prazo maior estabelecido (Acórdão 929/2017-TCU-Plenário, relator Ministro José Mucio Monteiro) . A média aritmética da condição atual dos contratos não reflete essas circunstâncias objetivas, mas uma espécie de fotografia de um cenário que pode não ser realista, pois não é possível inferir, por ela, que é realmente o tempo usual de prorrogação desse tipo de contratação, ou ainda qual o tipo e o valor do custo processual é demandando para se renovar esses contratos. 
Para além, impende ressaltar o que já fora consignado na instrução inicial (peça 17, p. 13-14) , que no caso concreto trata-se de um formato de licitação considerado piloto, Projeto Terceirização (peça 24, p. 3) , contendo inovações que possuem risco quanto a sua efetividade e que o estabelecimento do prazo de vigência para cada pacto tão superior a doze meses dificultaria a Administração avaliar a oportunidade e conveniência das manutenções dos contratos e tomar providências para mitigar eventuais falhas graves de execução, no referido lapso temporal.
Ressalta-se que não se localizaram, no processo administrativo eletrônico da licitação, disponibilizado no link anteriormente indicado, as justificativas exigidas na referida norma e na citada jurisprudência do TCU.
Por esses motivos, entende-se haver plausibilidade jurídica para esse aspecto examinado, consolidando os fundamentos de concessão da medida liminar e da necessidade de realização de oitiva ao Ministério da Economia para que se manifeste sobre o fato de não haver estudos técnicos em processo administrativo que demonstre a peculiaridade e/ou complexidade do objeto e fique tecnicamente demonstrado o benefício advindo para a Administração para adoção de prazo contratual originário superior a 12 (doze) meses, nos termos do item 12, "b", do Anexo IX da Instrução Normativa Seges/MPDF 5/2017, bem como da jurisprudência do TCU.
Feitas essas considerações, propõe-se deferir o pedido de medida cautelar, uma vez presentes os pressupostos do perigo da demora e da plausibilidade jurídica, essenciais para sua concessão, e por restar descaracterizado o perigo da demora reverso. Para além, será proposta, ainda a realização de oitiva, na forma descrita nesta instrução e a construção participativa face a possibilidade de o TCU expedir determinação relativa à matéria tratada, nos termos do art. 14 da Resolução-TCU 315/2020.

	F. Impacto dos Encaminhamentos Propostos

	Haverá impacto relevante na Unidade Jurisdicionada e/ou na sociedade, decorrente dos encaminhamentos propostos?
	Não

	Análise:
O certame em tela trata de um Projeto executado pelo Ministério da Economia que visa racionalizar a contratação de serviços de apoio administrativo. Como apresentado, essa modelagem possui a presença de exceções normativas que merecem motivação adequada por parte da Unidade Jurisdicionada, a fim de preservar o devido interesse publico e os princípios da legalidade e isonomia dos certames. Ademais, boa parte dos futuros Órgãos beneficiados possuem cobertura ou possiblidade de prorrogação contratual.

	G. Pedido de Ingresso aos Autos, de Informações/Vistas/Cópias, e de Sustentação Oral

	Há pedido de ingresso aos autos?
	Não

	Há pedido de informações/vistas/cópia do processo?
	Não

	Há pedido de sustentação oral?
	Não

	H. Processos Conexos e Apensos

	Há processos conexos noticiando possíveis irregularidades na contratação ora em análise?
	Sim

	Número do TC
	Descrição Sumária
	Estado Atual
	Situação Atual

	Processo 031.350/2020-8
	Representação sobre o mesmo objeto tratado no presente autos quando ainda estava na fase interna de preparação do termo de referência, razão pela qual nenhuma medida de controle foi adotada pelo TCU, consoante Acórdão 2806/2020-TCU-Plenário- Relator Ministro Vital do Rêgo 
	Aberto
	Em comunicação

	Há processos apensos?
	Não

	I. Proposta de Encaminhamento

	Em virtude do exposto, propõe-se:
0. conhecer da representação, satisfeitos os requisitos de admissibilidade constantes no art. 113, § 1º, da Lei 8.666/1993, c/c os arts. 235 e 237, VII, do Regimento Interno deste Tribunal, e no art. 103, § 1º, da Resolução - TCU 259/2014;
0. deferir o pedido de concessão de medida cautelar, com fulcro no art. 276 do Regimento Interno/TCU, tendo em vista a existência dos elementos necessários para sua adoção, a fim de que o Ministério da Economia (ME) suspenda o andamento do Pregão Eletrônico para Registro de Preços n. 10/2020 até que o Tribunal delibere sobre o mérito da matéria ora em apreço e, caso algum contrato já tenha sido firmado, abstenha-se de praticar qualquer ato com vistas à sua execução até a deliberação definitiva desta Corte;
0. realizar a oitiva do Ministério da Economia (ME) , com amparo no art. 276, § 3º , c/c art. 250, V, todos do Regimento Interno/TCU, para que, no prazo de quinze dias, se pronuncie em relação aos pressupostos da cautelar deferida, e também quanto aos seguintes pontos relativos ao Pregão Eletrônico para Registro de Preços n. 10/2020:
	a) a adoção do critério de julgamento de menor preço global do lote (item 1.7 do Edital) , infringente à Sumula 247 e à jurisprudência do TCU, não foi devidamente acompanhada de motivação robusta para sua aplicação, consoante as análises contidas nessa peça instrutiva, especialmente quanto a ausência de ganhos de escala decorrentes da natureza do objeto licitado, da não ampliação da competitividade e da falta de cláusula editalícia que garanta que eventuais futuras adesões sejam realizadas pelos menores preços dos itens; 
b) os estudos técnicos realizados que definiram os critérios de formação de lotes praticados não apresentaram: (i) soluções de parcelamento alternativas e comparadas a demonstrar o cumprimento adequado do disposto no art. 23, § 1º, da Lei 8.666/1993 e da Súmula TCU 247; (ii) e a indicação da não vantajosidade para a administração pública e/ou o prejuízo ao conjunto ou complexo do objeto a ser contratado, necessária para, nos termos do art. 49, III, da Lei Complementar 123/2006, afastar a presença de cotas para Microempresa e Empresas de Pequeno Porte previstas no art. 48, I, da mesma lei complementar;
	c) não haver estudos técnicos em processo administrativo que demonstre a peculiaridade e/ou complexidade do objeto e fique tecnicamente demonstrado o benefício advindo para a Administração para adoção de prazo contratual originário superior a 12 (doze) meses, nos termos do item 12, "b", do Anexo IX da Instrução Normativa Seges/MPDF 5/2017, bem como da jurisprudência do TCU;
d) demais informações que julgar necessárias; e
	 e) designação formal de interlocutor que conheça da matéria para dirimir eventuais dúvidas, informando nome, função/cargo, e-mail e telefone de contato.
0. considerando a possibilidade de construção participativa das deliberações deste Tribunal, nos termos do art. 14 da Resolução-TCU 315/2020, bem como o previsto nas Normas de Auditoria (NAT) aprovadas pela Portaria-TCU 280/2010, referente aos comentários dos gestores (no que se aplica a representações e denúncias) :
	a) solicitar ao Ministério da Economia (ME) , caso queira, no prazo de quinze dias:
	a.1) a apresentação de possíveis ações corretivas que poderão ser tomadas pelo Ministério da Economia (ME) para prevenir ou corrigir os indícios de irregularidades detectados ou remover seus efeitos;
	a.2) na hipótese de serem consideradas insuficientes, pelo TCU, as alternativas apresentadas pela unidade jurisdicionada, a manifestação quanto aos possíveis impactos de determinação de anulação do presente certame para realização das adequações legais e regulamentares dos tópicos objeto da oitiva e posterior realização de novo chamamento público.
	b) alertar o Ministério da Economia (ME) , com relação à construção participativa de deliberações, de que:
b.1) a sua manifestação quanto às alternativas para corrigir os indícios de irregularidades verificados e quanto aos impactos das possíveis medidas a serem adotadas pelo TCU será avaliada na proposição de mérito, mas não vincula as decisões desta Corte de Contas, notadamente quando os riscos decorrentes de sua adoção e/ou da manutenção de situação irregular não se coadunarem com o interesse público que se pretende tutelar;
b.2) a ausência de manifestação no prazo estipulado não impedirá o andamento processual, podendo o TCU vir a prolatar decisão de mérito, caso haja elementos suficientes que caracterizem afronta às normas legais e/ou possibilidade de ocorrência de prejuízos à Administração; e
b.3) a ausência de manifestação não será considerada motivo de sanção.
0. encaminhar cópia da presente instrução ao Ministério da Economia, de maneira a embasar as respostas à oitiva e à construção participativa;
0. comunicar ao representante a decisão que vier a ser prolatada.

***
5.	Após examinar os argumentos expendidos pela unidade técnica, exarei a decisão à peça 37, em que admiti a representação e, nos termos do art. 276 do Regimento Interno deste Tribunal, determinei a suspensão cautelar do procedimento, nos seguintes termos:
...com fulcro no art. 11 da Lei 8.443/1992, c/c arts. 113, § 1º, da Lei 8.666/1993, c/c os arts. 235 e 237, VII, do Regimento Interno deste Tribunal, e art. 276 do Regimento Interno deste Tribunal, DECIDO:
	     a) admitir a presente representação;
	     b) determinar a suspensão cautelar do Pregão Eletrônico para Registro de Preços n. 10/2020 e dos eventuais atos e contratos dele decorrentes,  até que este Tribunal decida sobre o mérito da matéria versada nesta representação; 
c) promover a oitiva do Ministério da Economia, por meio de sua Secretaria Executiva, para que, no prazo de até 15 (quinze) dias, apresente as informações e esclarecimentos complementares que jugar pertinentes, em relação aos pressupostos da cautelar deferida e aos seguintes pontos relativos ao Pregão Eletrônico para Registro de Preços 10/2020:
           c.1) adoção do critério de julgamento de menor preço global do lote (item 1.7 do Edital) , infringente à Sumula 247 e à jurisprudência do TCU, não foi devidamente acompanhada de motivação robusta para sua aplicação, consoante as análises contidas nessa peça instrutiva, especialmente quanto a ausência de ganhos de escala decorrentes da natureza do objeto licitado, da não ampliação da competitividade e da falta de cláusula editalícia que garanta que eventuais futuras adesões sejam realizadas pelos menores preços dos itens; 
           c.2) ausência, nos estudos técnicos preliminares que definiram os critérios de formação de lotes, de: (i) soluções de parcelamento alternativas e comparadas a demonstrar o cumprimento adequado do disposto no art. 23, § 1º, da Lei 8.666/1993 e da Súmula TCU 247; (ii) indicação da não vantajosidade para a administração pública e/ou o prejuízo ao conjunto ou complexo do objeto a ser contratado, necessária para, nos termos do art. 49, III, da Lei Complementar 123/2006, afastar a presença de cotas para Microempresa e Empresas de Pequeno Porte previstas no art. 48, I, da mesma lei complementar;
             c.3) ausência de estudos técnicos, em processo administrativo, que demonstrem o benefício para a Administração da adoção de prazo contratual originário superior a 12 (doze) meses, nos termos do item 12, "b", do Anexo IX da Instrução Normativa Seges/MPDF 5/2017, bem como da jurisprudência do TCU, principalmente em vista tratar-se de projeto piloto, com exigências inovadoras em relação aos modelos mais tradicionais, a exemplo do software de gerenciamento;
            c.4) demais informações que julgar necessárias; 
            d) informar ao Ministério da Economia, por meio de sua Secretaria Executiva, que o respectivo ofício de resposta deverá designar formalmente interlocutor que conheça da matéria, para dirimir eventuais dúvidas, informando nome, função/cargo, e-mail e telefone de contato;
           e) nos termos do art. 14 da Resolução-TCU 315/2020, franquear ao Ministério da Economia, por meio de sua Secretaria Executiva, a possibilidade de apresentar a este Tribunal, no mesmo prazo de 15 (quinze) dias, a contar da ciência: 
          e.1) sugestões de possíveis ações corretivas e/ou preventivas em face dos indícios de irregularidades noticiados nesta representação;
          e.2) manifestação sobre possíveis impactos de eventual anulação do certame em análise;
          f) esclarecer, desde já, que as proposições fornecidas em atendimento à oitiva descrita no item "e", retro, constituem subsídios ao processo decisório desta Corte de Contas, sem força vinculante e que a ausência de manifestação do órgão no prazo estipulado não impedirá o andamento processual e a respectiva decisão de mérito; e
          g) encaminhar cópia integral da presente decisão ao Ministério da Economia e à autora da presente representação.
         À Seproc, para as comunicações cabíveis e oportuna remessa à Selog para continuidade da instrução.
6.	A decisão foi assinada e oficializada em 1º/2/2021 (peça 37) .
	É o Relatório.

8.1. Wadan Araujo Martins Pedroso e outros, representando ZK Conservação e Limpeza Eireli.

Não atuou.

REPRESENTAÇÃO. MINISTÉRIO DA ECONOMIA. REFERENDO DE CAUTELAR. INDÍCIOS DE IRREGULARIDADES EM PREGÃO ELETRÔNICO PARA REGISTRO DE PREÇOS DESTINADO À CONTRATAÇÃO DE SERVIÇOS DE APOIO ADMINISTRATIVO, RECEPÇÃO E SECRETARIADO POR ÓRGÃOS E ENTIDADES DA ADMINISTRAÇÃO PÚBLICA FEDERAL NO ÂMBITO DO DISTRITO FEDERAL, COM DISPONIBILIZAÇÃO DE SOLUÇÃO TECNOLÓGICA PARA GESTÃO E FISCALIZAÇÃO CONTRATUAL, POR MEIO DE APLICAÇÃO WEB E APLICATIVO MOBILE. QUESTIONAMENTOS SOBRE A VANTAJOSIDADE, NO CASO CONCRETO, DO MODELO DE ADJUDICAÇÃO POR LOTES, E NÃO POR ITENS. OUTROS INDÍCIOS DE IRREGULARIDADES. OITIVA PRÉVIA. RESPOSTA INSUFICIENTE PARA ELIDIR OS INDÍCIOS DE IRREGULARIDADES E OS PRESSUPOSTOS DA MEDIDA CAUTELAR. PRESENÇA DE FUMUS BONI IURIS E PERICULUM IN MORA. NATUREZA NÃO URGENTE DAS CONTRATAÇÕES PRETENDIDAS. CAUTELAR. REFERENDO. CIÊNCIA.

REPRESENTAÇÃO (REPR)

Secretaria de Controle Externo de Aquisições Logísticas (Selog).

Nos termos do art. 276, § 1º, do Regimento Interno deste Tribunal, submeto a este Plenário, para referendo, a medida cautelar que expedi em 1/2/2021 (peça 37) , ordenando a suspensão dos procedimentos relativos ao Pregão Eletrônico para Registro de Preços nº 10/2020, conduzido pelo Ministério da Economia, neste processo de representação.
2.	Trata-se de representação, com requerimento de medida cautelar, a noticiar supostas irregularidades no Pregão Eletrônico para Registro de Preços nº 10/2020, conduzido pelo Ministério da Economia, para contratação de empresa para prestação de serviços de apoio administrativo, recepção e secretariado pelos órgãos e entidades da Administração Pública Federal direta, autárquica e fundacional, no âmbito do Distrito Federal/DF, com disponibilização de solução tecnológica para gestão e fiscalização contratual, por meio de aplicação web e aplicativo mobile.
3.	A estimativa do valor total dos contratos é de até R$ 60.850.016,10 mensais, com um montante global de R$ 1.703.800.450,82 para os 28 meses de execução inicialmente previstos.
4.	Após a instrução inicial, determinei a oitiva prévia do órgão responsável, cujas respostas, após analisadas pela Secretaria de Controle Externo de Aquisições Logísticas (Selog) , ensejaram proposta de medida cautelar (peças 20 e 34) .
5.	O prosseguimento do certame estava previsto para o dia 29/1/2021.
6.	O histórico da matéria e as análises da Secretaria de Controle Externo de Aquisições Logísticas (Selog) estão devidamente descritos no Relatório.
7.	Reproduzo, a seguir, os fundamentos que embasaram a decisão cautelar que ora submeto ao referendo deste Colegiado:
6.	Ressalto, de início, que a urgência típica das propostas incidentais acautelatórias impõem o exame da matéria em cognição sumária, diferindo-se as análises exaurientes para momento processual posterior.
7.	No caso concreto, o cotejo entre as respostas dadas pelo órgão jurisdicionado à oitiva prévia e as análises empreendidas pela Selog revelam elevado grau de complexidade da matéria, principalmente porque evidencia um entrechoque de duas linhas de argumentação onde ambas sustentam ser o seu modelo de contratação (menor preço por lote versus menor preço por item) o mais aderente ao princípio da busca de maior competividade do certame e de obtenção da melhor propostas à Administração.
8.	Isso posto, pondero que as análises empreendidas pela unidade técnica, a sinalizar que o modelo adotado pelo Ministério da Economia não se coaduna com as conclusões preliminares dos estudos realizados no âmbito do TC Processo 026.797/2020-8 (auditoria de conformidade em amostra de contratações selecionadas a partir da análise de risco realizada pela versão preliminar do Mapa de Riscos das Contratações desenvolvido pela Selog e SGI, relator: Ministro Bruno Dantas; ainda não apreciado) , denotam, em razoável grau, o requisito da fumaça do bom direito, necessário à expedição da medida cautelar.
9.	Quanto ao periculum in mora, ressalto que o órgão jurisdicionado, embora ciente da presente representação e do risco de sanções em caso de consumação de irregularidades advindas do prosseguimento do certame, decidiu prosseguir com o pregão, prevendo sua retomada para as 9h00m do dia 29/01/2021 (sexta-feira da semana finda) .
10.	De outra banda, não se faz presente o perigo da demora reverso, pois, segundo atestado pela unidade técnica, os serviços abarcados pelo objeto do pregão estão amparados por contratos ainda vigentes e com possibilidade de prorrogação. Conforme registrado pela Selog:
segundo as "informações contidas nas Tabelas 1 e 2 da Nota Informativa SEI nº 34062/2020/ME (peça 24, p. 5-11) , em que constam os valores e respectivos prazos de vigência dos contratos atuais", (...) boa parte dos órgãos possui cobertura atual ou possibilidade de prorrogação contratual. Ademais, os poucos órgãos que estariam sem cobertura contratual encontram-se nessa situação independentemente da decisão que vier a ser adotada nesse processo."
11.	Dessa forma, ao sopesar a complexidade e a natureza controversa da matéria, a aparente plausibilidade de parte dos questionamentos que motivam a presente representação (principalmente quanto às dúvidas suscitadas sobre a vantajosidade da adoção da adjudicação por lotes, e não por itens) , o perigo da demora (em face da decisão da unidade jurisdicionada de prosseguir com o certame) e a natureza não urgente da licitação sob exame, considero prudente e adequado expedir a medida cautelar proposta pela Selog.
12.	 Do exposto, com fulcro no art. 11 da Lei 8.443/1992, c/c arts. 113, § 1º, da Lei 8.666/1993, c/c os arts. 235 e 237, VII, do Regimento Interno deste Tribunal, e art. 276 do Regimento Interno deste Tribunal, DECIDO:
	a) admitir a presente representação;
	b) determinar a suspensão cautelar do Pregão Eletrônico para Registro de Preços n. 10/2020 e dos eventuais atos e contratos dele decorrentes,  até que este Tribunal decida sobre o mérito da matéria versada nesta representação; 
c) promover a oitiva do Ministério da Economia, por meio de sua Secretaria Executiva, para que, no prazo de até 15 (quinze) dias, apresente as informações e esclarecimentos complementares que jugar pertinentes, em relação aos pressupostos da cautelar deferida e aos seguintes pontos relativos ao Pregão Eletrônico para Registro de Preços 10/2020:
           c.1) adoção do critério de julgamento de menor preço global do lote (item 1.7 do Edital) , infringente à Sumula 247 e à jurisprudência do TCU, não foi devidamente acompanhada de motivação robusta para sua aplicação, consoante as análises contidas nessa peça instrutiva, especialmente quanto a ausência de ganhos de escala decorrentes da natureza do objeto licitado, da não ampliação da competitividade e da falta de cláusula editalícia que garanta que eventuais futuras adesões sejam realizadas pelos menores preços dos itens; 
           c.2) ausência, nos estudos técnicos preliminares que definiram os critérios de formação de lotes, de: (i) soluções de parcelamento alternativas e comparadas a demonstrar o cumprimento adequado do disposto no art. 23, § 1º, da Lei 8.666/1993 e da Súmula TCU 247; (ii) indicação da não vantajosidade para a administração pública e/ou o prejuízo ao conjunto ou complexo do objeto a ser contratado, necessária para, nos termos do art. 49, III, da Lei Complementar 123/2006, afastar a presença de cotas para Microempresa e Empresas de Pequeno Porte previstas no art. 48, I, da mesma lei complementar;
             c.3) ausência de estudos técnicos, em processo administrativo, que demonstrem o benefício para a Administração da adoção de prazo contratual originário superior a 12 (doze) meses, nos termos do item 12, "b", do Anexo IX da Instrução Normativa Seges/MPDF 5/2017, bem como da jurisprudência do TCU, principalmente em vista tratar-se de projeto piloto, com exigências inovadoras em relação aos modelos mais tradicionais, a exemplo do software de gerenciamento;
            c.4) demais informações que julgar necessárias; 
            d) informar ao Ministério da Economia, por meio de sua Secretaria Executiva, que o respectivo ofício de resposta deverá designar formalmente interlocutor que conheça da matéria, para dirimir eventuais dúvidas, informando nome, função/cargo, e-mail e telefone de contato;
           e) nos termos do art. 14 da Resolução-TCU 315/2020, franquear ao Ministério da Economia, por meio de sua Secretaria Executiva, a possibilidade de apresentar a este Tribunal, no mesmo prazo de 15 (quinze) dias, a contar da ciência: 
          e.1) sugestões de possíveis ações corretivas e/ou preventivas em face dos indícios de irregularidades noticiados nesta representação;
          e.2) manifestação sobre possíveis impactos de eventual anulação do certame em análise;
          f) esclarecer, desde já, que as proposições fornecidas em atendimento à oitiva descrita no item "e", retro, constituem subsídios ao processo decisório desta Corte de Contas, sem força vinculante e que a ausência de manifestação do órgão no prazo estipulado não impedirá o andamento processual e a respectiva decisão de mérito; e
          g) encaminhar cópia integral da presente decisão ao Ministério da Economia e à autora da presente representação.
         À Seproc, para as comunicações cabíveis e oportuna remessa à Selog para continuidade da instrução.
      
	Do exposto, VOTO por que seja aprovado o Acórdão que ora submeto a este Colegiado.
TCU, Sala das Sessões Ministro Luciano Brandão Alves de Souza, em 3 de fevereiro de 2021.
RAIMUNDO CARREIRO 
Relator